臺灣彰化地方法院刑事判決
110年度訴字第824號
公  訴  人  臺灣彰化地方檢察署檢察官 
被      告  蔡元豪


選任辯護人  李志仁律師
上列被告因強盜等案件，經檢察官提起公訴（109年度偵字第103
04號），本院判決如下：
    主  文
蔡元豪共同犯強制未遂罪，處有期徒刑參月，如易科罰金，以新
臺幣壹仟元折算壹日。又共同犯恐嚇得利罪，處有期徒刑陸月，
如易科罰金，以新臺幣壹仟元折算壹日。應執行有期徒刑柒月，
如易科罰金，以新臺幣壹仟元折算壹日。
被訴傷害部分公訴不受理。
    事  實
一、蔡元豪、許志榮(由本院另案受理)及姓名年籍不詳、綽號「
    阿星」之人(下稱阿星)於民國109年3月11日晚間，在許志榮
    位在彰化縣○○市○○路000巷00號住處，共同基於脅迫使人行
    無義務之事之犯意聯絡，先由阿星作勢點燃打火機、拿水管
    及陳稱以打火機燒你等語恫嚇吳宇森，要求吳宇森交出手機
    及提款卡，欲令吳宇森前往銀樓刷卡購買金飾再變現以合資
    購買毒品，再由蔡元豪與吳宇森搭乘計程車外出尋找銀樓購
    買金飾，而使吳宇森行此無義務之事，然因時間已晚，銀樓
    均已關門而未遂。
二、蔡元豪、許志榮及阿星於109年3月12日凌晨2時許，在彰化
    縣○○市○○路000號歐遊旅館內，共同意圖為自己不法所有，
    基於恐嚇得利之犯意聯絡，先由蔡元豪要求吳宇森刷卡支付
    房費，遭吳宇森拒絕後，由阿星徒手捶打吳宇森之胸部，並
    拿水管作勢要毆打吳宇森，致吳宇森心生畏懼，因而持彰化
    銀行信用卡刷卡支付000號房之房費新臺幣(下同)2,990元，
    而獲取免付費使用房間之財產上不法利益。
三、案經吳宇森訴由彰化縣警察局彰化分局報告臺灣彰化地方檢
    察署檢察官偵查起訴。　　
　　理  由
壹、有罪部分：　　
一、證據能力：
(一)按被告以外之人於檢察事務官、司法警察官或司法警察調查
    中所為之陳述，與審判中不符時，其先前之陳述具有較可信
    之特別情況，且為證明犯罪事實存否所必要者，得為證據，
    刑事訴訟法第159條之2定有明文。查證人即告訴人吳宇森於
    警詢時之證述，屬被告蔡元豪以外之人於審判外之陳述，且
    被告之辯護人已爭執此部分之證據能力，經核告訴人於警詢
    時之證述，與其於本院審理時證述之內容大致相符，不符合
    刑事訴訟法第159條之2所定之要件，則告訴人於警詢中所為
    之陳述，即無證據能力。　　
(二)本判決下列其餘所引用被告以外之人於審判外之陳述，公訴
    人、被告及其辯護人於本院審理時均不爭執證據能力(見本
    院卷第162至163頁)，迄言詞辯論終結前均未聲明異議，本
    院審酌該等證據作成時並無違法及證明力明顯過低之瑕疵等
    情況，認以之作為證據應屬適當，該等供述證據均有證據能
    力；至非供述證據部分，亦查無違反法定程序取得之情，並
    無顯不可信之情況與不得作為證據之情形，認均有證據能力
    。
二、認定犯罪事實所憑之證據及理由：
　　訊據被告固坦承其有於上開時、地，與告訴人搭乘計程車外
    出尋找銀樓購買金飾，告訴人在歐遊旅館內有刷卡支付房費
    等事實，惟矢口否認有何強制及恐嚇得利犯行，辯稱及辯護
    意旨略以：被告與阿星、許志榮並無犯意聯絡，亦無強暴脅
    迫犯行或謀議分工行為，告訴人並非無抵抗能力之人，期間
    有多次外出活動機會，且有手機可以使用，未遭到剝奪自由
    ，並可對外求援，又從歐遊旅館監視器畫面可見告訴人神情
    愉悅，並無害怕或心生畏懼情形，顯然告訴人指述阿星之行
    為，並未對告訴人造成害怕，應為被告無罪之諭知等語。經
    查：
(一)告訴人於本院審理時證稱：我於109年3月11日上午在住處傳
    訊息給被告說我有15萬元，要跟他合資購買安非他命，被告
    叫計程車從我住處載我到彰化市的萊爾富下車，許志榮載我
    到其英士路住處，現場有我、被告、許志榮、被告的大哥(
    按：指阿星，下均稱阿星)，阿星問我出資的15萬元要怎麼
    來，我說我帳戶裡面可以刷多少錢，也可領出來，阿星就作
    勢要用防風打火機燒我、用水管打我，沒有真的燒我或打我
    ，但口氣很兇，叫我交出卡片和4支手機，用我的手機打電
    話給客服人員確定卡片有沒有錢可以刷，阿星拿打火機嚇我
    之後，我就沒有出資購買安非他命的意願，之後阿星把卡片
    和1支手機還給我，叫我跟被告搭計程車去他指定的地方刷
    卡，但店已經關了，後來我跟被告到統一超商，被告叫我買
    充電器給他，但不曉得為何不能刷，被告生氣打我，又說要
    送我去醫院，結果沒有送我去醫院，而是回到英士路一樓，
    被告說他大哥如果知道刷不過的話會打他，我說我會幫忙，
    被告又說我們兩個人打不過他，回到英士路一樓後，我搭被
    告的機車到被告住處，阿星後來過來說房間已經開好了，開
    車載我去旅館，說要帶我去休息，又把我的手機取走，到旅
    館一開始只有開一個房間(按：指000號房)，我不想付錢，
    阿星沒有做強迫行為，但我還是付了第一間房間的費用，後
    來被告和阿星又叫我出錢開一個房間，我有講不要，阿星用
    力捶我胸口，又拿水管作勢要打我，叫我刷卡，我感到害怕
    ，所以跟另一個人去櫃台開了第二個房間(按：指000號房)
    ，上開過程中我沒有想到要報警，只有叫店員故意刷不過，
    或是想報警時旁邊都有人，我沒有車，而且我覺得自己很胖
    跑不掉，被告一直在我旁邊，109年3月12日上午，阿星叫計
    程車載我去郵局領錢，把全部手機還給我，要我領2,000元
    給他，我在郵局就打電話報警，警察送我到火車站搭車等語
    (見本院卷第200至244頁)。經核告訴人上開所證，與被告於
    警詢及偵查中供稱：我於109年3月11日聯繫告訴人來彰化投
    資我買安非他命，阿星是自稱我大哥之人，聽到後就拿我的
    手機叫計程車載告訴人過來，要協助我跟告訴人討論如何投
    資安非他命買賣的事情，許志榮騎機車載告訴人回來住處，
    便開始討論資助的事，告訴人突然很緊張且不願意拿錢投資
    ，阿星便大聲要求告訴人將身上的手機及提款卡交出來，打
    電話問客服卡片可以提領、刷多少錢，阿星叫我搭計程車帶
    告訴人去附近金飾店刷金條或換現金，把卡片還給告訴人，
    手機由阿星保管，但金飾店都關門了，後來我手機沒電，我
    跟告訴人就到統一超商買充電器，我沒有帶錢，拜託告訴人
    幫我刷卡，但告訴人信用卡無法使用，我想要回英士路牽我
    的機車，告訴人說要回家，我跟告訴人意見有衝突，我有出
    手輕拍告訴人額頭，接著先坐計程車回到英士路，我騎機車
    載告訴人回我住處，後來阿星、許志榮等人來我住處載告訴
    人去歐遊旅館，在場有我、許志榮、阿星及其2名友人，我
    有麻煩告訴人幫我加開一間房，告訴人不願意，我看到阿星
    捶告訴人胸口，要求告訴人支付房間費用，後來告訴人有再
    加開一間000號房，隔天阿星跟告訴人到附近郵局領錢，我
    打電話給告訴人時，他表示已經報案，準備搭火車離開，我
    到火車站找告訴人時，告訴人大喊警察，我便離開現場等語
    (見偵卷第75至96頁、第245至248頁)大致相符，復有路口監
    視器畫面、刷卡交易明細、歐遊旅館住宿日報表、交易明細
    表、提款卡影本、診斷證明書等在卷可憑(見偵卷第165至18
    7頁)，堪信告訴人之指證核屬真實。
(二)被告固以前揭情詞置辯，惟查： 
　1.按刑法第304條之強暴、脅迫，祇以所用之強脅手段足以妨
    害他人行使權利，或足使他人行無義務之事為已足，並非以
    被害人之自由完全受其壓制為必要。次按刑法第346條第1項
    所稱之「恐嚇」，祇須行為人以足以使人心生畏怖之情事告
    知他人即為已足，其通知危害之方法並無限制，凡一切以直
    接之言語、舉動，或其他足使被害人理解其意義之方法或暗
    示其如不從將加危害而使被害人心生畏怖，並足以影響其意
    思之決定與行動自由者，均應包括在內。而該言語或舉動是
    否足以使他人生畏怖心，應依社會一般觀念衡量之，如行為
    人之言語、舉動，依社會一般觀念，均認係惡害之通知，而
    足以使人生畏怖心時，即可認屬恐嚇。又按共同正犯，係共
    同實行犯罪行為之人，在共同意思範圍內，各自分擔犯罪行
    為之一部，相互利用他人之行為，以達其犯罪之目的，其成
    立不以全體均參與實行犯罪構成要件之行為為要件。共同正
    犯之意思聯絡，不以數人間直接發生者為限，間接之聯絡者
    ，亦包括在內，復不限於事前有所謀議，僅於行為當時有共
    同犯意之聯絡，於行為當時，基於相互之認識，不論明示通
    謀或相互間默示合致，以共同犯罪之意思參與，均屬之；而
    行為分擔，亦不以每一階段皆有參與為必要，倘具有相互利
    用其行為之合同意思所為，仍應負共同正犯之責，蓋共同正
    犯，於合同意思範圍內，組成一共犯團體，團體中任何一人
    之行為，均為共犯團體之行為，他共犯均須負共同責任，初
    無分別何一行為係何一共犯所實行之必要。
　2.查阿星在許志榮住處，以用打火機燒你之言詞及作勢要燒、
    要打之行為要求告訴人交出手機、卡片，欲令告訴人行外出
    購買金飾此一無義務之事，衡諸社會一般觀念，此種威嚇方
    式足令一般人感覺生命及身體法益受到威脅，客觀上雖未至
    告訴人不能抗拒之程度，惟已妨害其意思決定自由。又被告
    既邀約告訴人前往其友人許志榮住處討論購買安非他命事宜
    ，阿星則為被告尋來之友人，欲協助被告與告訴人討論購買
    安非他命之事，告訴人抵達許志榮住處後，阿星先要求告訴
    人交出手機、卡片，被告在旁觀看，給予告訴人心理壓力，
    並聽候阿星指示，與告訴人去尋找銀樓購買金飾，其對於阿
    星上揭以脅迫行為使人行無義務之犯行，彼此間應具有相互
    利用之共同犯意，並各自分擔部分犯罪行為，已堪認定。
　3.依歐遊旅館之監視錄影畫面，顯示告訴人於刷卡支付000號
    房之費用時，神情舉止正常，與同至櫃台者微笑對談一節，
    固有本院111年1月25日勘驗筆錄及截圖可參(見本院卷第155
    至157頁、第167至173頁)，然考量告訴人手機當時遭阿星取
    走，現場至少有被告、許志榮、阿星及其2名友人，被告先
    要求告訴人支付000號房費，告訴人表明不願意支付，由阿
    星捶打告訴人胸口，並拿水管作勢要毆打告訴人，要求告訴
    人支付房間費用，告訴人方與在場另一人去櫃台開第二個房
    間，衡諸社會通念，此種肢體與語言上之威嚇，足令一般人
    感覺生命及身體法益受到威脅，客觀上雖未至告訴人不能抗
    拒之程度，惟已妨害其意思決定自由，致其心生畏怖遂支付
    房費，告訴人在此情境下，選擇以妥協方式，保護自己，而
    未尋求以較為激烈的呼救手段對抗被告等人，尚難認與常情
    有違。況告訴人因阿星於109年3月12日上午要求其至郵局領
    錢時，把全部手機還給告訴人後，告訴人隨即在郵局打電話
    報警，隨即於同日至醫院驗傷，並於109年3月17日至派出所
    製作警詢筆錄，亦徵告訴人當時意思自由確係受到妨害，感
    到畏懼始同意支付房費。再者，被告當時既無法支付房費，
    仍要求告訴人支付房費加開房間，其先前在許志榮住處時，
    已在場見聞阿星要求告訴人購買金飾之脅迫行為，知悉告訴
    人身上有卡片可提款及刷卡，對於阿星可能於告訴人不同意
    支付房費時而另為恐嚇行為一節，應有認識，又被告方面人
    多勢眾，被告在旁給予告訴人心理壓力，並由阿星分擔恐嚇
    之構成要件行為，被告與阿星自有犯意聯絡與行為分擔，應
    負擔共同正犯之責任。
(三)綜上，被告前開所辯均不足採。本案事證明確，被告前開犯
    行均堪以認定，應依法論科。　　　
三、論罪科刑：
(一)按刑法第304條之強制罪，係以強暴脅迫使人行無義務之事
    ，或妨害人行使權利而成立，此種妨害他人意思活動自由之
    行動，若已合於刑法上特別規定者，即應逕依各該規定論處
    ，而不再成立本罪。又以強暴、脅迫之事使人行無義務之事
    ，若係出於自己或第三人不法所有之意圖，而使人交付財物
    ，或藉以取得財產上不法利益，即應依其犯罪態樣，分別論
    以恐嚇取財或強盜罪名，不再論以刑法第304條第1項之強制
    罪。復按恐嚇取財與強盜罪，二者就其同具有不法得財之意
    思，及使人交付財物而言，固無異趣，但就被害人是否喪失
    意思自由，不能抗拒言之，前者被害人尚有意思自由，後者
    被害人之意思自由已被壓制，達於不能抗拒之程度，故恐嚇
    取財罪，其恐嚇行為雖不以將來之惡害通知為限，即以目前
    之危害相加，亦屬之，但必其強暴、脅迫手段，尚未使被害
    人達於不能抗拒之程度始可，如其強暴、脅迫行為，已使被
    害人喪失意思自由，達於不能抗拒之程度，即應構成強盜罪
    ，而非恐嚇取財罪。
(二)查被告與阿星上開迫使告訴人外出尋找銀樓購買金飾之行為
    ，自屬積極以有形實力不法加諸於告訴人，致告訴人意思決
    定自由受限，惟阿星點燃打火機之時間短暫，未以上開物品
    碰觸告訴人之身體，告訴人外出之期間尚可至超商購物，並
    告知被告要求離去，足徵告訴人之自由意識雖有受短暫之限
    制，但並未完全遭受剝奪、壓制，而被告等人上開行為之目
    的，係為持告訴人手機聯繫客服，確認告訴人卡片可刷卡之
    額度，進而要求告訴人依約定出資購買毒品，主觀上難謂有
    何為自己或他人之不法所有意圖，是核被告如事實欄一所為
    ，係犯刑法第304條第2項、第1項之強制未遂罪。又查被告
    與阿星在歐遊旅館時所為之恐嚇手段並非兇殘、時間短暫，
    亦未對告訴人之生命、身體造成嚴重危害，應僅使告訴人心
    生畏懼而同意支付房費，以獲取免付費使用房間之財產上不
    法利益，然告訴人自由意識尚未受到全面壓制而達不能抗拒
    之程度，是被告如事實欄二所為，係犯刑法第346條第2項之
    恐嚇得利罪。　　
(三)公訴意旨認被告如事實欄一、二所為，應分別成立刑法第32
    8條第4項、第1項之強盜取財未遂、同條第2項之強盜得利罪
    嫌等語。惟告訴人當時雖遭脅迫及恐嚇，但應尚未達不能抗
    拒之程度，且被告等人要求告訴人外出購買金飾以便依約定
    出資購買毒品，並無不法所有之意圖，均已如前述，公訴意
    旨尚有誤會，然起訴之基本社會事實同一，本院並已告知變
    更之罪名予被告與辯護人陳述及辯護之機會，堪認已保障被
    告之訴訟防禦權，應依法變更起訴法條。
(四)被告與阿星等人就上開犯行，分別有犯意聯絡及行為分擔，
    各為共同正犯。　
(五)被告等人脅迫告訴人購買金飾，因銀樓已打烊致未能得逞，
    約隔數小時後，因欲在歐遊旅館開房間休息，方再次恐嚇告
    訴人支付房費，顯見被告等人對告訴人先後二次強制、恐嚇
    得利之犯行，犯意各別，時間有隔，行為互殊，自應予分論
    併罰。公訴意旨認被告應成立接續犯之一罪關係，容有誤會
    ，附此敘明。
(六)起訴書固記載被告有起訴書所載之前案執行紀錄，請求本院
    審酌依累犯規定加重其刑，但檢察官就被告構成累犯之事實
    及應加重其刑事項，未於言詞辯論終結前具體指出證明之方
    法，參照最高法院110年度台上字第5660號判決意旨，僅將
    被告之前科紀錄列入量刑審酌事由，爰不適用累犯規定加重
    其刑。
(七)被告已著手於強制行為之實行而不遂，因其情節較既遂者為
    輕，爰依刑法第25條第2項規定減輕其刑。
(八)爰審酌被告正值青年，不思以正當途徑獲取財物，竟共同強
    制告訴人購買金飾，另恐嚇告訴人支付房間費用，造成告訴
    人之恐懼及社會不安，所為實不足取，兼衡被告前於101年
    至109年間有違反毒品危害防制條例案件等經法院論罪科刑
    及執行完畢紀錄，有臺灣高等法院被告前案紀錄表可參，素
    行不佳，各犯行之動機、目的、手段、參與程度、犯罪所致
    具體危害程度，及其犯後否認犯行，惟已與告訴人達成和解
    ，賠償告訴人1萬元，有和解協議書可參(見本院卷第63頁)
    ，告訴人於本院審理時表示因為被告沒有道歉，未打算原諒
    被告之意見(見本院卷第245頁)，並考量被告自陳國中畢業
    之智識程度、在家裡幫忙、無固定收入，罹有生理狀況所致
    伴有妄想之精神疾患、混合特徵之情感疾患、重鬱症、反社
    會性人格疾患(見本院卷第165頁之診斷書)等一切情狀，分
    別量處如主文所示之刑，並均諭知易科罰金之折算標準，另
    斟酌被告前開犯行之行為態樣、類型、各罪間隔時間相近及
    整體犯罪之非難評價，定其應執行刑如主文所示，及諭知易
    科罰金之折算標準。
四、沒收：
　　被告共同犯如事實欄二所示犯行取得之利益，固為犯罪所得
    ，惟其已與告訴人達成和解，賠償告訴人1萬元，有和解協
    議書存卷可考，已實際返還告訴人，爰依刑法第38條之1第5
    項之規定，不予宣告沒收。
貳、公訴不受理部分：
一、公訴意旨略以：被告蔡元豪與告訴人吳宇森搭乘上開計程車
    外出途中，被告復另行起意，在彰化縣○○市○○街00號統一超
    商新彰成門市前，因與告訴人意見不合，竟出手毆打告訴人
    之前額，致告訴人受有頭皮擦挫傷等傷害。因認被告涉犯刑
    法第277條第1項之傷害罪嫌。
二、按告訴乃論之罪，告訴人於第一審辯論終結前，得撤回其告
    訴；告訴經撤回者，應諭知不受理之判決，刑事訴訟法第23
    8條第1項、第303條第3款分別定有明文。
三、經查，公訴意旨認被告涉犯刑法第277條第1項之傷害罪嫌，
    依同法第287條前段規定，該罪須告訴乃論。茲因被告已與
    告訴人達成和解，告訴人並於第一審辯論終結前具狀撤回告
    訴，有和解協議書及刑事撤回告訴狀附卷可稽。依照上開說
    明，應為不受理判決之諭知。
據上論斷，應依刑事訴訟法第299條第1項前段、第300條、第303
條第3款，判決如主文。
本案經檢察官邱呂凱提起公訴，檢察官鄭安宇到庭執行職務。
中　　華　　民　　國　　111 　年　　5 　　月　　11　　日
                  刑事第三庭    審判長法  官  廖健男
                                      法  官  蘇品樺
                                      法  官  胡佩芬
以上正本證明與原本無異。
如不服本判決應於收受判決後20日內向本院提出上訴書狀，並應
敘述具體理由。其未敘述上訴理由者，應於上訴期間屆滿後20日
內向本院補提理由書（均須按他造當事人之人數附繕本）「切勿
逕送上級法院」。
告訴人或被害人對於判決如有不服具備理由請求檢察官上訴者，
其上訴期間之計算係以檢察官收受判決正本之日期為準。
中　　華　　民　　國　　111 　年　　5 　　月　　11　　日
                                      書記官  林明俊
附錄本案論罪科刑法條：
中華民國刑法第304條
以強暴、脅迫使人行無義務之事或妨害人行使權利者，處3年以
下有期徒刑、拘役或9千元以下罰金。
前項之未遂犯罰之。
中華民國刑法第346條
意圖為自己或第三人不法之所有，以恐嚇使人將本人或第三人之
物交付者，處6月以上5年以下有期徒刑，得併科3萬元以下罰金
。
以前項方法得財產上不法之利益或使第三人得之者，亦同。
前二項之未遂犯罰之。